ACORDAO-COMPLETO-2567785

ACÓRDÃO 689/2023 ATA 2/2023 - PRIMEIRA CÂMARA

VISTOS, relatados e discutidos estes autos de aposentadoria concedida pela Universidade Federal do Rio Grande do Norte,
ACORDAM os Ministros do Tribunal de Contas da União, reunidos em sessão da Primeira Câmara, diante das razões expostas pelo Relator, com fundamento no art. 71, inciso III e IX, da Constituição Federal e nos arts. 1º, inciso V, 39, inciso II, e 45 da Lei 8.443/1992, em:
9.1. considerar ilegal o ato de aposentadoria de interesse do sr. Francisco José dos Santos e a ele negar registro
9.2. dispensar o ressarcimento das quantias indevidamente recebidas, em boa-fé, pelo interessado, consoante o Enunciado 106 da Súmula de Jurisprudência deste Tribunal;
9.3. determinar à Universidade Federal do Rio Grande do Norte que adote as seguintes providências, sob pena de responsabilidade solidária da autoridade administrativa omissa:
9.3.1. dê ciência do inteiro teor desta deliberação ao sr. Francisco José dos Santos no prazo de quinze dias, contado a partir da ciência desta deliberação, e faça juntar a estes autos o comprovante de notificação nos quinze dias subsequentes;
9.3.2. suspenda os pagamentos efetuados com base no ato ora impugnado no prazo de quinze dias.

Pessoal. Aposentadoria. Horas-extras celetistas. Decisão judicial trabalhista.

Primeira Câmara

Universidade Federal do Rio Grande do Norte.

3. Interessados/Responsáveis:
3.1. Interessado: Francisco José dos Santos (XXX.921.514-XX).

13.1. Ministros presentes: Walton Alencar Rodrigues (Presidente) e Benjamin Zymler (Relator).
13.2. Ministros-Substitutos convocados: Augusto Sherman Cavalcanti e Weder de Oliveira.

BENJAMIN ZYMLER

Adoto como relatório a instrução da Unidade de Auditoria Especializada em Pessoal (AudPessoal) , com a qual manifestou sua concordância o representante do Ministério Público junto ao Tribunal de Contas da União (MPTCU) :
"INTRODUÇÃO
Trata-se de ato de aposentadoria, submetido, para fins de registro, à apreciação do Tribunal de Contas da União (TCU) , de acordo com o art. 71, inciso III, da Constituição Federal.  O ato foi cadastrado e disponibilizado ao TCU por intermédio do Sistema e-Pessoal, na forma do art. 2º e 4º da Instrução Normativa TCU 78/2018.
O ato desse processo pertence às seguintes unidades:
Unidade emissora: Universidade Federal do Rio Grande do Norte.
Unidade cadastradora:  Universidade Federal do Rio Grande do Norte.
Subunidade cadastradora: Diretoria de Administração de Pessoal.
EXAME TÉCNICO
Procedimentos aplicados
Os procedimentos para exame, apreciação e registro de atos de pessoal encontram-se estabelecidos na Instrução Normativa TCU 78/2018 e na Resolução TCU 206/2007. Essas normas dispõem que os atos de pessoal disponibilizados por meio do e-Pessoal devem ser submetidos previamente a críticas automatizadas, com base em parâmetros predefinidos.
As críticas das informações cadastradas na etapa de coleta do ato foram elaboradas e validadas levando-se em conta as peculiaridades de cada ato. Os itens verificados nessa etapa são inerentes a dados cadastrais, fundamentos legais, mapa de tempo, ficha financeira, assim como eventuais ocorrências de acumulação. Trata-se de verificações abrangentes, minuciosas e precisas e sem a necessidade de ação humana e, portanto, menos suscetível a falhas. As críticas aplicadas estão discriminadas no sistema, no Menu e-Pessoal, opção 'Crítica', que podem ser acessadas mediante concessão de perfil específico a servidores do TCU responsáveis pela análise.
Além das críticas automatizadas, há verificação humana adicional no caso de haver alertas do sistema ou informações não formatadas, como esclarecimentos do gestor ou do controle interno.  
As críticas também consideram os registros do Sistema Integrado de Administração de Recursos Humanos (Siape) . O Siape disponibiliza informações atualizadas sobre as parcelas que integram os proventos, diferentemente, portanto, do e-Pessoal, que informa as parcelas no momento do registro do ato. 
Essa confrontação com o Siape fornece uma visão atual e verdadeira da situação, o que permite descaracterizar irregularidades e inconsistências que, embora constantes do e-Pessoal, já foram corrigidas.
As verificações detectadas no ato encontram-se discriminadas na aba de pendências do ato no sistema e-Pessoal, bem como no espelho do ato contemplado por esta instrução.
Exame das Constatações
Ato: 14285/2018 - Inicial - Interessado (a) : FRANCISCO JOSE DOS SANTOS - CPF: XXX.921.514-XX
Parecer do Controle Interno: considerar o ato Legal com esclarecimentos. Justificativa:  . Manutenção da rubrica de HORA-EXTRA JUDICIAL não obstante entendimento do TCU de que tal parcela é uma vantagem própria do regime celetista e, por isso, incompatível com o regime estatutário da Lei n.º 8.112/90, apenas admissível, se necessária para assegurar, imediatamente após a transposição ao RJU, ocorrida em 01/01/91, a irredutibilidade da remuneração, sob a forma de Vantagem Pessoal Nominalmente Identificada VPNI e paulatinamente absorvida por aumentos subsequentes conferidos ao funcionalismo.
Constatações e análises: 
1.1.1. O Controle interno emitiu parecer pela legalidade com esclarecimentos.
Justificativa do Gestor de Pessoal: Não há. Verificação efetuada no âmbito do TCU.
Análise do Controle Interno:  Não há. Verificação efetuada no âmbito do TCU.
Análise da Equipe Técnica: Legal
Os esclarecimentos apontados pelo Controle Interno são irrelevantes para a análise da legalidade do ato ou já foram analisados em crítica específica do e-Pessoal.
1.1.2. Houve o registro de pelo menos uma rubrica com 'Denominação para análise pelo TCU = Decisão judicial (15277 - DECISAO JUDICIAL TRAN JUG AT. (Decisão judicial - Outros) - R$ 1.350,60) .
Justificativa do Gestor de Pessoal: Não há. Verificação efetuada no âmbito do TCU.
Análise do Controle Interno:  Não há. Verificação efetuada no âmbito do TCU.
Análise da Equipe Técnica: Legal
Em consulta ao contracheque do interessado (abril/2021) , observa-se que a Unidade Jurisdicionada excluiu do contracheque do interessado a rubrica 16171 - DECISAO JUDICIAL TRANS JUG APO no valor de R$ 1.350,60 a partir do mês de dezembro/2020.
1.1.3. No tempo calculado para fins de anuênio foram computados períodos não contínuos. Serviço público civil (Adm. Direta e Indireta) em cargo diferente ao da aposentadoria de 07/12/1973 a 02/04/1974, Serviço público civil (Adm. Direta e Indireta) em cargo diferente ao da aposentadoria de 03/05/1974 a 30/01/1975 e Tempo no cargo em que se deu a aposentadoria de 12/09/1975 a 05/03/2018.
Justificativa do Gestor de Pessoal: Não há. Verificação efetuada no âmbito do TCU.
Análise do Controle Interno:  Não há. Verificação efetuada no âmbito do TCU.
Análise da Equipe Técnica: Legal
O interessado possui adicional de tempo de serviço em percentual compatível ao entendimento do TCU, vez que, embora tenha rompido o vínculo com a administração pública, restabeleceu vínculo federal com a posse na Universidade Federal do Rio Grande do Norte em 12/09/1975; portanto, antes da vigência da Lei 8.112/1990, preenchendo todos os requisitos exigidos da jurisprudência da Corte de Contas para o recebimento de ATS na forma concedida pelo órgão.
1.1.4. Ato com anexo do tipo 'Sentença judicial' (0006302-80.1986.4.05.8400) .
Justificativa do Gestor de Pessoal: Não há. Verificação efetuada no âmbito do TCU.
Análise do Controle Interno:  Não há. Verificação efetuada no âmbito do TCU.
Análise da Equipe Técnica: Ilegal
Jurisprudência do TCU ensina que tais valores pagos a título de horas extras já deveriam ter sido absorvidos pelos sucessivos planos de carreira em benefício de todas as carreiras do serviço público.
O quadro resumo de ocorrências e, quando for o caso, o detalhamento da norma legal e da jurisprudência para as inconsistências acima elencadas encontra-se no anexo II dessa instrução. 
Encaminhamento do ato: 
Considerar ILEGAL e recusar registro do ato de Aposentadoria 14285/2018 - Inicial de FRANCISCO JOSE DOS SANTOS do quadro de pessoal do órgão/entidade Universidade Federal do Rio Grande do Norte, com base nos arts. 71, inciso III, da Constituição Federal, 1º, inciso V, e 39, inciso II, da Lei 8.443/1992 e 260, § 1º, do Regimento Interno. 
Com fulcro no art. 262, caput, do Regimento Interno deste Tribunal, determinar ao órgão/entidade Universidade Federal do Rio Grande do Norte que: 
dispense a devolução dos valores indevidamente recebidos de boa-fé até a data da ciência do órgão/entidade Universidade Federal do Rio Grande do Norte, do acórdão que vier a ser proferido, com base no Enunciado 106 da Súmula da Jurisprudência do TCU.
promova a exclusão, no prazo 15 (quinze) dias, contados a partir da ciência desta deliberação, sujeitando-se a autoridade administrativa omissa à responsabilidade solidária, da rubrica apontada em face de manifesta ilegalidade, segundo entendimento pacífico do TCU, uma vez que a mesma já deveria ter sido absorvida pelos sucessivos planos de carreira.
CONCLUSÃO
A abrangência e a profundidade das verificações levadas a efeito fundamentam convicção de que o ato 14285/2018 pode ser apreciado pela ilegalidade, em razão das irregularidades apontadas no item Exame das Constatações desta instrução, que representam afronta à legislação e à jurisprudência de referência
PROPOSTA DE ENCAMINHAMENTO
Ante o exposto, com fundamento no art. 71, inciso III, da Constituição Federal, no art. 1º, inciso V, e art. 39, incisos I e II, da Lei 8.443/1992, no art. 260 do Regimento Interno do Tribunal de Contas da União, propõe-se: 
Considerar ILEGAL e recusar registro do ato de Aposentadoria 14285/2018 - Inicial de FRANCISCO JOSE DOS SANTOS do quadro de pessoal do órgão/entidade Universidade Federal do Rio Grande do Norte, com base nos arts. 71, inciso III, da Constituição Federal, 1º, inciso V, e 39, inciso II, da Lei 8.443/1992 e 260, § 1º, do Regimento Interno.
Com fulcro no art. 262, caput, do Regimento Interno deste Tribunal, determinar ao órgão/entidade Universidade Federal do Rio Grande do Norte que: 
dispense a devolução dos valores indevidamente recebidos de boa-fé até a data da ciência do órgão/entidade Universidade Federal do Rio Grande do Norte, do acórdão que vier a ser proferido, com base no Enunciado 106 da Súmula da Jurisprudência do TCU.
promova a exclusão, no prazo 15 (quinze) dias, contados a partir da ciência desta deliberação, sujeitando-se a autoridade administrativa omissa à responsabilidade solidária, da rubrica apontada em face de manifesta ilegalidade, segundo entendimento pacífico do TCU, uma vez que a mesma já deveria ter sido absorvida pelos sucessivos planos de carreira."
É o relatório.

não há.

Procurador Sergio Ricardo Costa Caribé.

PESSOAL. APOSENTADORIA. HORAS EXTRAS CELETISTAS INCORPORADAS NA DÉCADA DE 1980 POR FORÇA DE DECISÃO JUDICIAL. VANTAGEM DECORRENTE DE CONTRATO DE TRABALHO QUE NÃO PODE SER TRANSPOSTA AUTOMATICAMENTE PARA O REGIME ESTATUTÁRIO, RESSALVADA A IRREDUTIBILIDADE REMUNERATÓRIA. CONSIDERAÇÕES SOBRE A MATÉRIA. ILEGALIDADE. NEGATIVA DE REGISTRO. DETERMINAÇÕES.

APOSENTADORIA (APOS)

Unidade de Auditoria Especializada em Pessoal (AudPessoal).

Trata-se de processo de aposentadoria do servidor da Universidade Federal do Rio Grande do Norte (UFRN) Francisco José dos Santos, ocupante do cargo de Motorista, com vigência a contar de 6/3/2018.
2. A inativação fundamentou-se no art. 3º da Emenda Constitucional 47/2005.
3. Os pareceres constantes dos autos foram pela ilegalidade da concessão, haja vista a inclusão, nos proventos, de parcela relativa a horas extraordinarias trabalhistas, amparada em decisão judicial prolatada no ano de 1986 pela Justiça Federal, ainda que se tratasse, então, de empregado público.
4. Com efeito, a inclusão, em caráter permanente, de horas extras na remuneração ordinária de servidores estatutários contraria pacífica jurisprudência desta Corte no sentido de que gratificações e vantagens próprias do regime da Consolidação das Leis do Trabalho (CLT) não se estendem automaticamente ao regime da Lei 8.112/1990.
5. Uma vez alterada a situação jurídica do servidor, esse tipo de parcela deve ser suprimido, assegurada somente a irredutibilidade remuneratória, mediante a concessão de parcela temporária, a ser posteriormente absorvida (cf. Decisão 100/2002-2ª Câmara) . O Decreto-Lei 200/1967, em seu art. 103, é mesmo expresso nesse sentido (ênfase acrescentada) :
"Art. 103. Todo servidor que estiver percebendo vencimento, salário ou provento superior ao fixado para o cargo nos planos de classificação e remuneração, terá a diferença caracterizada como vantagem pessoal, nominalmente identificável, a qual em nenhuma hipótese será aumentada, sendo absorvida progressivamente pelos aumentos que vierem a ser realizados no vencimento, salário ou provento fixado para o cargo nos mencionados planos."
6. Tal entendimento está em linha de concordância com o Supremo Tribunal Federal (STF) , como se depreende da ementa do MS 22455/DF:
"EMENTA: Mandado de segurança contra ato imputado ao Presidente do Tribunal de Contas da União. Ato administrativo que determinou a suspensão de pagamento de horas extras incorporadas aos salários dos impetrantes, por decisão do TCU.
2. Entendimento assente no Tribunal de Contas deflui da aplicação de preceitos atinentes à limitação que as normas administrativas impõem à incidência da legislação trabalhista sobre os servidores públicos regidos pela CLT, à época em que tal situação podia configurar-se.
3. Entendimento no sentido de que não é possível a coexistência das vantagens dos dois regimes funcionais. Ao ensejo da transferência do impetrante para o sistema estatutário, ut Lei nº 8.112/90, há de ter o regime próprio desta Lei, ressalvada, tão-só, a irredutibilidade dos salários.
4. Mandado de segurança indeferido" (Tribunal Pleno; relator Min. Néri da Silveira; DJ de 7/6/2002; destaques acrescentados) ."
7. Não há que se falar, portanto, desrespeito à coisa julgada ou em ofensa ao princípio da irredutibilidade de vencimentos. 
8. A propósito, esses dois aspectos foram abordados pelo STF nos autos do MS 24.381 ED/DF:
"EMENTA: Embargos de Declaração em Mandado de Segurança.
2. Alegada ocorrência de obscuridade e contradição no Acórdão em relação a qual ato teria sido considerado legal por esta Corte, se (a) o ato do Tribunal de Contas da União que determinou à Universidade Federal do Goiás a expedição de novo ato concessório de aposentadoria com o valor da vantagem que a embargante faria jus ao momento de sua aposentação, ou (b) se o ato da reitoria que retroagiu à data de implantação do Regime Jurídico Único, e, a partir de então, deduziu dele todos os aumentos reais de remuneração concedidos aos servidores.
3. Alegada caracterização de omissão quanto à redução nominal operada nos proventos da embargante, diante dos princípios da irredutibilidade salarial (CF, arts. 7º, VI, e 37, XV) e estabilidade das relações jurídicas.
4. Ausência de obscuridade e contradição. O Acórdão embargado ao declarar a impossibilidade do pagamento de horas extras considerou ambos os atos legais ao negar a segurança pretendida.
5. Ausência de omissão. O Supremo Tribunal Federal pronunciou-se quanto à redução nominal, afirmando que, com a conversão do regime celetista para o estatutário, operou-se a extinção do contrato de trabalho, não sendo possível invocar coisa julgada nem direito adquirido (CF, art. 5º, XXXV) . Precedentes citados: MS nº 22.094-DF, Pleno, unânime, Rel. Min. Ellen Gracie, DJ de 02.02.2005, MS nº 22.455-DF, Pleno, unânime, Rel. Min. Néri da Silveira, DJ de 22.04.2002, MS nº 22.160-DF, Pleno, unânime, Rel. Min. Sydney Sanches, DJ de 22.02.1996.
6. Os precedentes colacionados pela embargante [...] tratam de incorporação do percentual da URP de 26,05% (Plano Bresser) . Hipótese distinta do caso em apreço, que trata da incorporação de horas extras ante alteração da situação jurídica da embargante do regime celetista para o estatutário.
7. Embargos de Declaração rejeitados" (Tribunal Pleno; relator Min. Gilmar Mendes; DJ de 1º/9/2006; destaques acrescentados) .
9. Nesse ponto, cumpre anotar que os acréscimos remuneratórios concedidos ao sr. Francisco José dos Santos apenas nos últimos anos (sendo certo que essa verificação deveria considerar a remuneração no momento da transposição do servidor para o Regime Jurídico Único) , invariavelmente decorrentes de reestruturações de carreira, superaram em muito o valor das horas extras incluídas em seus proventos: 
		Jun/2006
	Jul/2012
	Mar/2018

	Remuneração, sem horas extras
	2.414,91
 (A) 
	3.910,79
 (B) 
	5.770,30
 (C) 

	Horas extras
	637,64
	971,33
	1.350,60

	Total
	3.052,55
	4.882,12
	7.120,90

	Aumento da remuneração
		1.495,88
	3.355,39 (C-A) 
1.859,51 (C-B) 

*Observação: remunerações líquidas de outras decisões judiciais, adicional de insalubridade e função.
10. Portanto, ainda que se considerasse apenas os últimos, a rubrica relativa a horas extras judiciais, que foi continuamente reajustada pela UFRN, ao contrário do que ocorreu em outros órgãos e entidades da administração, por força do Acórdão 2161/2005-TCU-Plenário (rel. Ministro Walton Alencar Rodrigues) , poderia ter sido absorvida. Em cumprimento a essa deliberação, o então Ministério do Planejamento, Orçamento e Gestão adotou medidas para desvincular da estrutura remuneratória parcelas relacionada a decisões judiciais, mormente aquelas referentes a planos econômicos. 
11. Além disso, a relação jurídica de servidores ativos com a União é substancialmente distinta daquela envolvendo aposentados e pensionistas, sendo impróprio cogitar a transposição automática e acrítica de pretensos direitos havidos na atividade para a inatividade. A decisão proferida pelo STF no MS 28.604/DF ilustra o ponto (o destaque não consta do original) :
"[...]
PROVENTOS DA APOSENTADORIA - URPs - DECISÃO JUDICIAL - ALCANCE. O título judicial há de ter o alcance perquirido não só quanto à situação jurídica do beneficiário - servidor -, mas também ao fato de envolver relação jurídica de ativo, e não de inativo.
[...]"
12. Nesse decisum, afirmou a Suprema Corte que o título judicial favorável ao impetrante alcançava exclusivamente seus vencimentos (ou seja, sua remuneração na atividade) e não os futuros proventos de aposentadoria (benefício de caráter previdenciário) , como se depreende do voto do relator, Ministro Marco Aurélio (grifos acrescidos) :
"Inicialmente, consigne-se que o título executivo judicial evocado não dirimiu controvérsia sobre proventos da aposentadoria. Ficou restrito a vencimentos dos impetrantes. [...] Logo, não cabe vislumbrar relevância da causa de pedir, no que direcionada a reconhecer-se a repercussão a ponto de alcançar proventos da aposentadoria cujo exame final, sob o ângulo da legalidade administrativa, incumbe ao Tribunal de Contas." 
13. O mesmo posicionamento adotou o Ministro Gilmar Mendes MS 30.725, em decisão monocrática (grifos acrescidos) :
"Nesse sentido, a coisa julgada deveria ser invocada, a princípio, para efeitos de pagamento de vencimentos, o que não significa, necessariamente, que essa proteção jurídica se estenda, desde logo, para o cálculo dos proventos, o qual deve ser analisado caso a caso, sob pena de reconhecer-se a perpetuação de um direito declarado a ponto de alcançar um instituto jurídico diverso: o instituto dos proventos."
14. No caso vertente, o vício na extrapolação dos efeitos da "coisa julgada" adquire contornos ainda mais nítidos por envolver, de um lado, sentença trintenária e, de outro, benefício previdenciário estatutário.
15. Por conseguinte, é de se negar registro à presente concessão, hipótese na qual se aplica o Enunciado 106 da Súmula de Jurisprudência deste Tribunal para dispensar a devolução dos valores indevidamente recebidos em boa-fé.
Diante do exposto, VOTO por que o Tribunal adote a deliberação que ora submeto à apreciação deste colegiado.
TCU, Sala das Sessões, em 7 de fevereiro de 2023.
BENJAMIN ZYMLER 
Relator